最高法院刑事判決　　　　　　　　　　　　　　　九十一年度台上字第七二七五號
　　上　訴　人
　　即 自訴 人　乙○○
　　　　　　　　甲○○
　　共同代理人　曹運蘭律師
　　被　　　告　丙○○
右上訴人等因自訴被告偽造文書案件，不服台灣高等法院中華民國八十九年十月三日
第二審判決（八十八年度上訴字第一五○二號，自訴案號：台灣板橋地方法院八十六
年度自字第四九○號），提起上訴，本院判決如左：
    主  文
原判決撤銷，發回台灣高等法院。
    理  由
本件原判決以自訴意旨略以：被告丙○○於民國八十二年三月二十五日，在台北縣新
莊市○○街三號，召集民間互助會一組，每會新台幣（下同）二萬元，自八十二年三
月二十五日起會，會員及會首共計八十三會，採內標制，每月二十五日開標，每年三
月、六月、九月及十二月之十日加標一次。詎被告將交付其他會員之互助會單上編號
第三十九號會員「陳清華」偽改為「甲○○」，再於八十五年五月二十五日，偽造上
訴人即自訴人甲○○名義之標單，冒標會款一百三十萬元，使上訴人等陷於錯誤而支
付會款，八十六年四月二十五日，前開互助會倒會，被告竟向會員杜雅惠（即杜錦玉
）諉稱甲○○為死會會員，願將會首對甲○○之會款債權讓與杜雅惠以清償會款，雙
方並於八十六年九月五日簽訂債權轉讓契約書，嗣杜雅惠據而向法院聲請假扣押甲○
○財產，乙○○、張李美珍（乙○○之妻、甲○○之姐）、甲○○始查知上情；又被
告另於八十五年八月十五日，在台北縣新莊市○○路二二四號四樓召集民間互助會一
組，每會二萬元，自八十五年八月十五日起會，會首及會員共二十一會，每月十五日
開標，其明知上訴人乙○○、甲○○、張李美珍、乙○○之兄張榮耀、及乙○○、張
李美珍之子張日光，均未加入該互助會，竟意圖為自己不法之所有，虛偽記載乙○○
、張李美珍、甲○○、張榮耀及張日光為會員，其後並冒標該互助會，致其他會員陷
於錯誤，而交付會款予被告，其並向其他會員偽稱係因上訴人等無力繳交會款而於八
十六年四月倒會，因認被告涉有刑法第二百十條偽造私文書、同法第三百三十九條第
一項詐欺取財罪嫌云云。經審理結果，認被告犯罪不能證明，因而撤銷第一審科刑判
決，改判諭知被告無罪，固非無見。
惟查(一)、審理事實之法院，對於案內與論罪科刑、罪名成立與否有關之一切證據，除
認為不必要者外，均應詳為調查，然後基於調查所得之心證以為判斷之基礎；苟與待
證事實有重要關係，在客觀上認為應行調查之證據，又非不易調查或不能調查，而未
依法加以調查，率予判決者，即有刑事訴訟法第三百七十九條第十款規定所稱應於審
判期日調查之證據，而未予調查之違法。原審採信被告所謂甲○○確有加入伊八十二
年三月二十五日所召互助會，是張李美珍用甲○○、乙○○、楊淑守、張太太、蔡太
太名義加入五會，會錢都是向張李美珍收，且甲○○部分是八十五年五月二十五日由
張李美珍標走，會款也拿給張李美珍，並無陳清華之人，張李美珍所提出之會單上編
號三十九號會員「陳清華」不是伊寫的等辯解，而為被告有利之認定。然被告八十二
年三月二十五日所召互助會部分，經第一審法院比對勘驗證人杜雅惠、趙淑敏、詹前
肇、廖春夏及謝嫣報所提出之互助會單共五紙之結果（見第一審卷第一宗八十二、八
十八、八十九頁；第二宗第十七、四十四頁），發現各互助會單內除其中編號三十九
號之會員有「甲○○」及「陳清華」二種不同記載外，另編號二十二號亦有「黃瑞火
」及「姜鈺」、編號五十一號有「豐利」及「黃淑媜」等不同記載，證人趙淑敏之會
單並僅有記載八十二名會員，與其他人之會單有八十三名會員不同，再參酌被告所提
出之會單正本，其上編號三十九號部分記載為甲○○，然其姓名部分與編號二十二號
、二十六號、五十一號、五十三號、五十四號、五十七號等會員姓名部分，均有經過
重新剪貼之痕跡，有該互助會會單正本在卷足參（見第一審卷第二宗第二十九頁），
足認被告所交付各會員之會單上，就會員姓名、人數等記載均有不同，而會單係會首
影印後始發送各會員，從而被告確有將會員姓名更動剪貼後再影印，致使各會員所取
得之會單上記載之互助會成員各有不同之事實。復參酌證人謝嫣報所證述，其會單（
編號三十九號記載會員為「陳清華」）是於被告在場之情形下，當場影印交付而取得
等情（見第一審卷第一宗第五十九頁背面，及第一審判決第二頁背面）。凡此不利於
被告之證據，原審未予調查，亦未說明不予採信之理由，已有應於審判期日調查之證
據，而未予調查及理由不備之違法。(二)、證據之證明力如何，雖屬於事實審法院自由
判斷職權，而其所為判斷，仍應受經驗法則與論理法則之支配。原判決以「被告苟於
發起互助會時即具有以虛列會員名義詐取財物之意圖，其本得虛擬第三人名義……且
亦得於該互助會發起之初，即伺機以該人名義標取會款入己，核亦無遲至八十五年八
月十五日始行標取會款之可能」，認被告不可能於八十二年三月間發起互助會時，即
將其中第三十九號會員姓名變造為甲○○名義云云（見原判決第四頁）。然衡諸經驗
法則，互助會會首於會單虛列他人名義，為恐被會員發覺，鮮有敢於互助會召集初期
即加以冒標，其於互助會中期或末期冒標，事恆有之。原判決之論斷與經驗法則有違
，自有未合。(三)、被告所辯甲○○上揭會款，已於八十五年五月二十五日由張李美珍
代為投標並得標，會款有交給張李美珍云云，惟被告對於張李美珍得標時會款係如何
交付，其先則供稱有拿現金和支票給張李美珍，是伊親自拿給張李美珍云云（見第一
審卷第一宗第六十頁背面、第六十一頁）；繼則供稱有拿現金、其他會員的票及伊的
支票，是開八十五年五月三十日左右，台北區中小企業銀行中港分行的票，是開伊先
生謝竹根還是伊自己的票，忘記了（見同卷第九十八頁）；其復供稱是拿會員的票及
現金，再結算相互積欠的會款後，拿給張李美珍云云（見第一審卷第二宗第六十四頁
背面），所供已前後不一。又經第一審法院向台北區中小企業銀行（台北國際商業銀
行）查詢結果，被告之夫謝竹根之帳戶於八十五年三月一日即經公告拒絕往來，被告
之帳戶於八十五年五月三十日、三十一日到期之支票共十一筆，其提示兌領人均非張
李美珍或甲○○，有台北國際商業銀行中港分行八十八年一月二十日、同年二月十二
日北商銀港字第六五、一八二號函二件在卷可稽（見同卷第六十八、七十四頁）。上
訴人所稱被告虛列甲○○為會員並冒標，尚非無據。本件究竟實情如何，自仍有待深
入詳查探究之必要。原審未澈查剖析釐清前，遽行判決，其採證亦難謂無證據調查未
盡之違法。上訴意旨指摘原判決不當，尚非無理由，應認原判決有撤銷發回更審之原
因。被告被訴詐欺部分，基於審判不可分之原則，併予發回。
據上論結，應依刑事訴訟法第三百九十七條、第四百零一條，判決如主文。
中      華      民      國    九十一    年     十二     月     十九     日
                              最高法院刑事第二庭
                                  審判長法官  陳  錫  奎
                                        法官  洪  清  江
                                        法官  李  伯  道
                                        法官  邵  燕  玲
                                        法官  吳  昆  仁
      右正本證明與原本無異
                                              書  記  官
中      華      民      國    九十一    年     十二     月    二十四    日
